臺灣臺北地方法院刑事判決
111年度審易字第1393號
公  訴  人  臺灣臺北地方檢察署檢察官
被      告  陳志強


上列被告因妨害名譽案件，經檢察官提起公訴（110年度偵字第2
6067號、110年度偵字第27028號、111年度偵字第2525號），本
院判決如下：
    主  文
甲○○犯如附表編號1至6所示之陸罪，所處之刑如附表編號1至6所
示。應執行拘役伍拾日，如易科罰金，以新臺幣壹仟元折算壹日
。
    事  實
一、甲○○為王琪友人，乙○○則為仁愛傑生牙醫診所（設臺北市○○
    區○○路○段00號1樓，下稱仁愛傑生診所）之負責人及大安傑
    生牙醫診所（設臺北市○○區○○路○段00巷00號1樓，下稱大安
    傑生診所）合夥人，並在上開2診所執行牙醫業務。緣王琪
    於民國109年以前某時起陸續在仁愛傑生診所接受乙○○診療
    ，嗣對乙○○診療過程及結果不滿，遂將此事告知甲○○，甲○○
    竟基於公然侮辱之各別犯意，分別於附表編號1至6所示時間
    ，在附表編號1至6所示不特定多數人得往來之地點，各以附
    表編號1至6方式，以「庸醫」、「爛醫生」等語公然侮辱乙
    ○○，足以貶損乙○○之名譽及社會評價。
二、案經乙○○訴由臺北市政府警察局大安分局報告臺灣臺北地方
    檢察署檢察官偵查起訴。　　
    理  由
一、程序方面：
  ㈠被告辯稱本案其於附表所示行為業經臺北市政府警察局大安
    分局以違反社會秩序維護法第68條第2款無正當理由藉端滋
    擾公司行號移送本院裁罰確定，本件起訴違反一事不二罰原
    則云云。經查，被告附表編號1所為，固經本院110年度北秩
    字第230號裁定以違反社會秩序維護法第68條第2款規定，裁
    罰新臺幣（下同）8,000元確定（至被告附表編號2至6行為
    尚未經移送裁罰）。然行政罰法第26條第1項前段規定：「
    一行為同時觸犯刑事法律及違反行政法上義務規定者，依刑
    事法律處罰之」，固揭示刑事罰與行政罰（罰鍰）競合時「
    一行為不二罰原則」之處理原則。考其規範意旨，係因一行
    為同時觸犯刑事法律及違反行政法上義務規定時，由於刑罰
    與行政罰（罰鍰）同屬對不法行為之制裁，而刑罰之懲罰作
    用較強，依刑事法律處罰，已足資警惕，實無一事二罰再處
    行政罰之必要；且刑事法律處罰，須由法院依法定程序為之
    ，較符合正當法律程序，應予優先適用；惟行政罰（罰鍰）
    僅係刑罰之補充，非謂同一行為一經行政機關裁罰，司法機
    關即不能追訴處罰。倘行政機關依法作成罰鍰處分時，刑事
    司法程序尚未開啟或刑罰尚未確定，但其後法院已經課予罪
    責，因該罰鍰處分與刑罰優先原則有違，即應撤銷，難謂一
    經行政機關裁處，司法機關即不得審判。準此，本件並無違
    反一事不二罰原則，本院仍得就被告附表各次所為進行刑事
    審判，特此敘明
　㈡按被告以外之人於審判外之陳述，雖不符刑事訴訟法第159條
    之1至第159條之4之規定，然經當事人於審判程序同意作為
    證據，法院審酌該言詞陳述或書面陳述作成時之情況，認為
    適當者，亦得為證據；當事人、代理人或辯護人於法院調查
    證據時，知有第159條第1項不得為證據之情形，而未於言詞
    辯論終結前聲明異議者，視為有前項之同意，刑事訴訟法第
    159條之5定有明文。本件作為證據使用之相關審判外陳述，
    經被告甲○○及檢察官於本院審理中均同意作為證據（見審易
    卷第53頁），本院審酌該等陳述作成時之情況正常，所取得
    過程並無瑕疵，且與本案相關之待證事實具有關連性，亦無
    證明力明顯過低等情形，適當作為證據，依前開刑事訴訟法
    第159條之5第1項之規定，認上開陳述具有證據能力。
二、認定犯罪事實所憑之證據及理由： 
　　訊據被告固不否認有於附表編號1至6所示時間、地點，各以
    附表編號1至6所示方式指述告訴人乙○○「庸醫」、「爛醫生
    等情，然矢口否認有何公然侮辱犯行，辯稱：我說的都是事
    實，用字非常精確云云。
　㈠首揭被告分別於附表編號1至6所示時間，在附表編號1至6所
    示不特定多數人得往來之地點，各以附表編號1至6方式，指
    謫告訴人「庸醫」、「爛醫生」等情，經告訴人及其委任之
    代理人於警詢、偵訊及本院訊問時指述明確在卷（見偵2606
    7卷第6頁及背面、第29頁及背面、偵27028卷第6頁及背面、
    第7頁至第8頁、第105頁至第106頁、審易卷第54頁至第55頁
    ），並有攝得案發經過之監視器現場錄影檔案及翻拍照片與
    臺灣臺北地方檢察署勘驗報告（見偵27028卷第53頁、第111
    頁至第126頁背面、偵26067卷第8頁及背面），且被告於本
    院審理時從不否認此客觀事實（見審易卷第53頁），堪以認
    定。綜以告訴人為仁愛傑生診所負責人，又為大安傑生診所
    合夥人，並在此2診所執行醫療業務，從而被告胸前懸掛寫
    有「庸醫大賺黑心錢  害人牙齒痛十年」之告示牌站立在該
    2診所大門前，並對進出診所之人口出「歡迎光臨，爛醫生
    」等語，確將使一般行經該處之人聯想被告係指謫此2診所
    內包含告訴人在內之牙醫師為「庸醫」、「爛醫生」乙情。
　㈡所謂「侮辱」，係未指定具體事實，而僅為抽象之謾罵，而
    此抽象謾罵之內容足使聽聞之不特定公眾產生貶損被害人在
    社會上保持之人格尊嚴及地位之程度。又刑法公然侮辱罪之
    規範作用，係在保護個人位於社會群體生活之人格法益，特
    別是個人對於社會就其人格價值所為評價之主觀感受或反應
    ，故關於是否構成「侮辱」的判斷，除應注意行為人與被害
    人之性別、年齡、職業等個人條件外，尤應著重行為人與被
    害人間之關係、行為時之客觀情狀、行為地之方言或語言使
    用習慣等事項，依社會一般人對於語言使用之認知，進行客
    觀之綜合評價，不宜僅著眼於特定之用語文字，率爾論斷。
    又是否屬於足以貶損他人評價之侮辱行為，應參酌行為人之
    動機、目的、智識程度、慣用語言、當時所受刺激、所為用
    語、語氣、內容及前後連接文句綜合觀之。被告以「庸醫」
    、「爛醫生」等語公然指謫告訴人，依一般日常生活經驗，
    係指身為專業醫事技術人員之告訴人在診療技術及醫德方面
    顯不如他人之意，其刻意在告訴人行醫診所前對告訴人客戶
    或潛在客戶為上開表意，顯屬對告訴人極強烈之人格貶抑，
    足使受謾罵者即告訴人極端難堪與窘迫，確屬侮辱性言詞無
    訛。被告雖不斷辯稱因其友人王琪接受被告診療10年都診治
    不好，牙齦萎縮甚至無法進食，精神及肉體均承受很大痛苦
    ，不得以才選擇抗議這條路，用「庸醫」、「爛醫生」指述
    告訴人並無不當等語。然依被告於本院審理時陳稱：我們有
    先請臺北市衛生局協調，但告訴人只願意賠償30萬元，和我
    們損害金額差距過大，之後我們也沒有提告民事，因為我覺
    得協調不成，提民事也沒用等語（見審易卷第53頁），足見
    被告及王琪縱認告訴人醫治過程有所違失，並非無任何法定
    救濟管道，乃被告捨此正當程序不為，卻以首揭方式公然指
    謫告訴人「庸醫」、「爛醫生」，造成告訴人名譽及人格莫
    大貶損，更無濟其為王琪請求賠償事宜之初衷，被告所為絕
    非必要之表達意見手段，顯已逾越憲法保障表意自由之範圍
    。準此，被告所辯，委難採憑。
　㈢綜上，被告前揭所辯，均不足採，本件事證明確，其犯行堪
    以認定，應予依法論科。
三、論罪科刑：
  ㈠核被告所為，均係犯刑法第309條第1項公然侮辱罪。被告所
    為附表編號1至6所示6次犯行，雖出於同一目的且手法近似
    ，然各次行為日期明顯有別且前後間隔甚久，加以被告經警
    約詢及偵訊後仍不斷為之，顯非基於概括犯意犯此6次犯行
    ，應認其各日所為之犯意各別，行為互殊且被害人不同，應
    予分論併罰（共6罪）。公訴意旨認應構成接續之1罪，容有
    誤會，特此指明。　
  ㈡爰以行為人之責任為基礎，審酌被告因不滿告訴人為其友人
    之醫療診治過程或結果，捨法定救濟程序不為，率以附表所
    示方式公然侮辱告訴人，所為確有不當。復考量被告犯後否
    認犯行，未取得告訴人諒解，兼衡被告陳稱：目前無業，靠
    低收入戶津貼維生，高中肄業最高學歷，無須扶養之親屬等
    語(見審易卷第93頁)之智識程度及家庭經濟狀況，及告訴人
    社經地位與其名譽受損程度，暨被告犯罪動機、目的、手段
    、行為時所受刺激及犯罪所生危害等一切情狀，量處如主文
    所示之刑，並均諭知易科罰金之折算標準。又被告於本件所
    犯6罪之刑，均無不得併合處罰之情形，本院即衡諸罪名相
    同，犯罪時間甚密接，犯罪手法相同，暨考量犯罪所生危害
    及造成被害人之損失等情，定其應執行刑如主文所示，並諭
    知易科罰金之折算標準。　　
據上論斷，應依刑事訴訟法第299條第1項前段，判決如主文。
本案經檢察官張雯芳提起公訴，檢察官朱玓到庭執行職務。
中　　華　　民　　國　　111 　年　　12　　月　　15　　日
                  刑事第二十庭   法  官   宋恩同
以上正本證明與原本無異。　　　　　　　　　
如不服本判決應於收受送達後20日內向本院提出上訴書狀，並應
敘述具體理由；其未敘述上訴理由者，應於上訴期間屆滿後20日
內向本院補提理由書（均須按他造當事人之人數附繕本）「切勿
逕送上級法院」。告訴人或被害人如對於本判決不服者，應具備
理由請求檢察官上訴，其上訴期間之計算係以檢察官收受判決正
本之日期為準。 因疫情而遲誤不變期間，得向法院聲請回復原
狀。
                                 書記官   林鼎嵐
中　　華　　民　　國　　111 　年　　12　　月　　15　　日
附錄本案論罪科刑法條全文：
刑法第309條
公然侮辱人者，處拘役或 9 千元以下罰金。
以強暴犯前項之罪者，處 1 年以下有期徒刑、拘役或 1 萬 5千
元以下罰金。　　　　　　　　
附表：
編號 時間 地點 侮辱方式 主文 1 110年7月21日上午9時54分至上午11時許 大安診所出入口 胸前懸掛寫有「庸醫大賺黑心錢  害人牙齒痛十年」等文字之告示牌示眾，並向進出診所之人稱「歡迎光臨，爛醫生」等語 甲○○犯公然侮辱罪，處拘役拾伍日，如易科罰金，以新臺幣壹仟元折算壹日。 2 110年7月28日晚上7時43分許 大安診所出入口 胸前懸掛寫有「庸醫大賺黑心錢  害人牙齒痛十年」等文字之告示牌示眾，並向進出診所之人稱「歡迎光臨，爛醫生」等語 甲○○犯公然侮辱罪，處拘役拾伍日，如易科罰金，以新臺幣壹仟元折算壹日。 3 111年3月22日下午2時18分至30分許 仁愛診所出入口 胸前懸掛寫有「庸醫大賺黑心錢  害人牙齒痛十年」等文字之告示牌示眾 甲○○犯公然侮辱罪，處拘役拾伍日，如易科罰金，以新臺幣壹仟元折算壹日。 4 111年3月23日下午2時32分至42分許 仁愛診所出入口 胸前懸掛寫有「庸醫大賺黑心錢  害人牙齒痛十年」等文字之告示牌示眾 甲○○犯公然侮辱罪，處拘役拾伍日，如易科罰金，以新臺幣壹仟元折算壹日。 5 111年4月19日下午3時11分至19分許 仁愛診所出入口 胸前懸掛寫有「庸醫大賺黑心錢  害人牙齒痛十年」等文字之告示牌示眾 甲○○犯公然侮辱罪，處拘役拾伍日，如易科罰金，以新臺幣壹仟元折算壹日。 6 111年5月18日上午10時34分至37分許 大安診所出入口 胸前懸掛寫有「庸醫大賺黑心錢  害人牙齒痛十年」等文字之告示牌示眾 甲○○犯公然侮辱罪，處拘役拾伍日，如易科罰金，以新臺幣壹仟元折算壹日。